臺灣雲林地方法院刑事判決
110年度金訴字第12號
公  訴  人  臺灣雲林地方檢察署檢察官
被      告  徐麗美



上列被告因違反洗錢防制法案件，經檢察官提起公訴（109年度
偵字第6801號），本院判決如下：
    主  文
丙○○共同犯洗錢防制法第十四條第一項之洗錢罪，處有期徒刑參
月，併科罰金新臺幣壹萬元，罰金如易服勞役，以新臺幣壹仟元
折算壹日。
    事  實
一、丙○○明知金融機構帳戶為個人理財之重要工具，關係個人財
    產、信用之表徵，又現今社會詐騙案件層出不窮，詐騙份子
    經常利用他人金融帳戶遂行詐欺犯罪，並藉此逃避執法人員
    之追查，而依其智識及一般社會生活之通常經驗，可預見無
    故徵求他人金融帳戶之帳號，並要求他人配合提領來源不明
    之款項者，極可能為從事詐欺犯罪者利用他人金融帳戶以獲
    取詐欺取財等財產犯罪之贓款，且可預見該等款項經提領後
    ，將產生遮斷資金流動軌跡，而掩飾詐欺犯罪所得實際去向
    ，以規避檢警查緝之效果，竟仍基於縱提供其個人金融帳戶
    之帳號予其在社群平臺Facebook（下稱臉書）所認識真實姓
    名、年籍均不詳、通訊軟體Line暱稱「Eddy Richey」之成
    年網友（下稱「Eddy Richey」）供作詐欺取財使用，復配
    合提領及轉交款項以掩飾詐欺犯罪所得真正去向亦不違反其
    本意之不確定故意，而與「Eddy Richey」共同意圖為自己
    不法所有，基於詐欺取財及洗錢之犯意聯絡，於民國109年3
    月至同年5月28日下午2時9分許前某日（起訴書誤載為109年
    6月12日前某時，應予更正），將其申辦之第一商業銀行萬
    華分行帳戶（帳號：000-00000000000號，下稱本案帳戶）
    之帳號提供予「Eddy Richey」使用，「Eddy Richey」暨所
    屬之不詳詐欺集團（無證據證明成員中有未滿18歲之人，下
    稱本案詐欺集團）取得本案帳戶之帳號後，即自109年6月6
    日起，由本案詐欺集團不詳成員先後以社群軟體Instagram
    暱稱「Hug Las」及通訊軟體Line暱稱「savior」聯繫乙○○
    ，佯稱為戰地醫師，現欲離開戰地，惟需要50萬歐元之資金
    方能辦理退休事宜，待離開戰地後將攜帶250萬美金來臺生
    活，亟需乙○○協助籌錢云云，致乙○○陷於錯誤，依指示於10
    9年6月12日上午9時46分許，臨櫃匯款新臺幣（下同）15萬4
    ,915元至本案帳戶內。丙○○於上開匯款入戶後，即依「Eddy
     Richey」指示，於同日下午1時11分許自本案帳戶提領15萬
    元，再於同日稍晚攜同上開領得款項北上至臺北市某處交予
    「Eddy Richey」所指定某真實姓名、年籍均不詳之成年男
    子（下稱甲男，無證據證明「Eddy Richey」與甲男為不同
    人），以掩飾詐欺不法所得之實際去向。嗣因乙○○查覺有異
    乃報警處理，始循線查悉上情。
二、案經乙○○訴由雲林縣警察局北港分局報告臺灣雲林地方檢察
    署（下稱雲林地檢署）檢察官偵查起訴。
    理  由
壹、程序方面：
    按被告以外之人於審判外之言詞或書面陳述，除法律有規定
    者外，不得作為證據；被告以外之人於審判外之陳述，雖不
    符刑事訴訟法第159條之1至第159條之4規定，而經當事人於
    審判程序同意作為證據，法院審酌該言詞陳述或書面陳述作
    成時之情況，認為適當者，亦得為證據，同法第159條第1項
    、第159條之5第1項分別定有明文。經查，本判決所引用被
    告以外之人於審判外之言詞或書面陳述，檢察官、被告丙○○
    於本院準備程序中及審理時，均陳明同意作為證據使用（見
    本院卷第55、87頁），經審酌該等言詞或書面陳述作成時並
    無違法或不當之情況，亦無違法取證等瑕疵，且與待證事實
    具有關聯性，認以之作為證據應屬適當，均有證據能力。其
    餘認定本案犯罪事實之非供述證據，查無違反法定程序取得
    之情，依刑事訴訟法第158條之4規定反面解釋，亦具有證據
    能力。
貳、實體方面：
一、認定事實所憑之證據及理由：
    訊據被告固坦承有於109年3月間在網路上認識「Eddy Riche
    y」之網友後，於109年5月28日前某日提供本案帳戶之帳號
    予「Eddy Richey」使用，並依「Eddy Richey」之指示，於
    109年6月12日下午1時11分許提領告訴人乙○○匯入本案帳戶
    內之其中15萬元等事實，惟矢口否認有何詐欺取財或洗錢之
    犯行，辯稱：「Eddy Richey」是伊在臉書上所認識之美國
    軍人，雙方未曾見過面，都是以Line傳送文字訊息聯繫。「
    Eddy Richey」自稱在戰地服務，因受傷需要錢辦理退休，
    之後再來臺與伊進一步發展，為此曾向伊借款，惟伊對此半
    信半疑，擔心受騙而未應允，惟考量「Eddy Richey」表示
    在戰地沒有帳戶可以使用，且「Eddy Richey」一直勉強伊
    幫忙， 伊遂同意提供本案帳戶之帳號予「Eddy Richey」匯
    入其另向朋友借貸之款項，欲以此方式協助「Eddy Richey
    」辦理退休事宜，伊也有督促「Eddy Richey」要趕快還錢
    給別人。嗣伊接獲「Eddy Richey」通知有款項匯入本案帳
    戶後，即親自提領匯入該帳戶內之款項，之後再搭車北上至
    臺北市將領得款項交予「Eddy Richey」所指定之某年輕男
    子，該男子會將錢轉匯給「Eddy Richey」。伊並不清楚「E
    ddy Richey」與告訴人乙○○間之關係，不知道「Eddy Riche
    y」會去騙人，伊也是被騙云云。經查：
　㈠被告係於109年3月間在臉書上結識「Eddy Richey」，嗣應「
    Eddy Richey」借用帳戶之要求，將自己申辦之本案帳戶之
    帳號提供予「Eddy Richey」作為匯入款項使用。其後，告
    訴人乙○○於遭假冒戰地醫師之本案詐欺集團不詳成員經由In
    stagram及Line實施詐騙後，誤信該戰地醫師亟需款項辦理
    退休事宜，乃陷於錯誤，而依該人之指示，於109年6月12日
    上午9時46分許臨櫃匯款15萬4,915元至本案帳戶內，嗣被告
    接獲「Eddy Richey」通知，於同日下午1時11分許，自本案
    帳戶內提領15萬元，再攜帶該15萬元搭車北上至臺北市並轉
    交「Eddy Richey」所指定之甲男等情，業據被告於警詢、
    偵訊、本院準備程序中及審理時供述在卷（見警9144號卷第
    3至5、7至8頁；偵6801號卷第19至23、29至33頁；本院卷第
    45至51、88至99、135至156頁），核與證人即告訴人乙○○於
    警詢、偵訊及本院準備程序中指證之情節（見警9144號卷第
    13至15頁；偵6801號卷第29至33頁；本院卷第52至53頁）大
    致相符，並有第一商業銀行萬華分行109年7月23日一萬華字
    第00042號函暨所附本案帳戶之客戶基本資料、印鑑卡及存
    摺存款客戶歷史交易明細表、高雄市政府警察局林園分局大
    寮分駐所受理刑事案件報案三聯單、受理各類案件紀錄表、
    受理詐騙帳戶通報警示簡便格式表、金融機構聯防機制通報
    單各1份、被告所提與「Eddy Richey」間傳送之Line對話訊
    息擷圖及照片共5張、告訴人乙○○所提郵政跨行匯款申請書
    照片1張、與Instagram暱稱「Hug Las」及Line暱稱「savio
    r」之人傳送之對話訊息照片共16張（見警9144號卷第17至2
    1、27、47至67頁；偵6801號卷第37、39至50頁；本院卷第5
    9頁）等證據資料存卷可佐，是上揭事實，首堪認定。又依
    被告於本院準備程序中之供述，其係於109年5月28日下午2
    時9分許本案帳戶經名為陳姿蓉之人匯入15萬元之前，即將
    該帳戶之帳號提供予「Eddy Richey」作為匯款使用（見本
    院卷第48頁），爰依被告上開確認結果，更正起訴書原認定
    被告係於109年6月12日前某時提供本案帳戶之帳號予「Eddy
     Richey」使用之事實。據此，被告所申辦本案帳戶之帳號
    ，業經本案詐欺集團透過「Eddy Richey」以前述方式輾轉
    取得，並以之做為取得詐欺犯罪所得之工具乙情，同堪認定
    。
　㈡關於被告將本案帳戶之帳號提供予「Eddy Richey」，並依「
    Eddy Richey」指示提領匯入本案帳戶內之款項，復將領得
    款項轉交甲男之行為，是否具備詐欺取財或洗錢之不確定故
    意乙節：
　⒈在金融機構開設帳戶，涉及個人身份社會信用，具有高度屬
    人性，除非本人或與本人具密切親誼關係者，難認有何正當
    理由可率予提供他人使用，縱偶因特殊情況須將金融帳戶交
    付予他人，亦必深入瞭解該他人之可靠性與用途，再行提供
    使用，且金融帳戶如落入不明人士手中，極易被利用為與財
    產有關犯罪之工具，此係一般人日常生活經驗與通常之事理
    ；兼以近來利用人頭帳戶以行詐騙之事屢見不鮮，詐欺集團
    以購物付款方式設定錯誤、中獎、朋友急需借款、信用卡款
    對帳、投資賺取紅利等事由，詐騙被害人至金融機構櫃檯電
    匯，抑或持提款卡操作自動櫃員機以轉匯款項至人頭帳戶後
    ，詐欺集團成員隨即將之提領一空之詐騙手法，層出不窮，
    且經政府多方宣導，並經媒體反覆傳播，而諸此常見之網路
    及電話詐騙方式，多數均係利用他人帳戶，作為詐欺取財所
    得財物轉匯及取款以逃避檢警查緝之犯罪工具，是依一般人
    通常之知識、智慧及經驗，均得知悉或預見苟不以自己名義
    申請開戶，卻向不特定人蒐集帳戶供己使用，其目的極可能
    欲利用該帳戶供作非法詐財。查被告為55年7月間出生，於
    本案行為時，已年滿53歲乙情，有被告之個人戶籍資料（完
    整姓名）查詢結果1紙在卷可參（見本院卷第15頁），且其
    自陳為高職肄業，曾在大學進修，先前在市場擺攤經營販賣
    肉品生意（見本院卷第154頁），足認被告具有一定之智識
    程度及社會經驗，當為具有通常識別事理能力之人。而依被
    告所陳其於109年3月間在臉書上結識之「Eddy Richey」，
    乃自稱為在戰地服務之美國軍人，目前人在泰國，其僅見過
    「Eddy Richey」在網路上提供之照片，未曾親自見過「Edd
    y Richey」本人，彼此係傳送文字訊息聯繫等情（見偵6801
    號卷第21頁；本院卷第48、93至94頁），可知被告與「Eddy
     Richey」素未謀面，並未實際相處、交往，是其對「Eddy 
    Richey」之真實身分、來歷背景等節之瞭解程度，自無可能
    如一般人長期互動往來般熟悉。基此，依被告前述之智識能
    力及社會工作經驗，其當可認識在金融機構開立帳戶並無特
    殊條件限制，任何人均可至不同金融機構申請開立多數帳戶
    使用，惟「Eddy Richey」卻於109年5月28月下午2時9分許
    前之某時，選擇在網路上向素不相識、甫接觸未久、毫無堅
    實信任基礎之被告徵求個人專屬性甚高之金融帳戶之帳號，
    以供匯款使用，甚至要求被告配合提領匯入本案帳戶內來源
    不明之款項後，再設法將領得款項轉交給某真實姓名、年籍
    亦不詳之甲男，此顯與一般社會交易常態有別，應有相當可
    疑。　
　⒉被告於偵訊、本院準備程序中及審理時固均供稱其係相信「E
    ddy Richey」表示人在戰地服務而不慎受傷，因在戰地無法
    使用帳戶，但又需要籌錢以辦理退休，之後會來臺與其進一
    步發展等說詞，方提供本案帳戶之帳號予「Eddy Richey」
    使用，並配合提領及轉交匯入該帳戶內之款項云云（見偵68
    01號卷第21頁；本院卷第48、93、148頁），惟細觀被告所
    提其與「Eddy Richey」間經由網路傳送之對話訊息內容（
    見偵6801號卷第47、49至50頁；本院卷第59頁），僅見被告
    於本案案發後曾督促「Eddy Richey」償還積欠他人之款項
    ，其餘則多為「Eddy Richey」表示要設法前往英國與不詳
    之人「Eva」見面，再拿錢來臺處理債務等內容，是依其等
    間所傳送語意不甚明確之對話訊息，實難認定「Eddy Riche
    y」確有如被告所稱係以需要金融帳戶匯入資金以辦理退休
    手續為由，向被告借用金融帳戶之情形，亦無從得知「Eddy
     Richey」究係為申辦何種退休手續，而需責由素昧平生之
    被告特地跨國提供金融帳戶之帳號，且被告於提款後，尚需
    將現金交予甲男轉匯以協助辦理相關事宜。再細繹被告於本
    院準備程序中之供述，先稱其以為「Eddy Richey」是要匯
    自己的錢至本案帳戶內予其；嗣改稱「Eddy Richey」表示
    帳戶在國外，要向其借款，但其稱無錢可借「Eddy Richey
    」；後又表示「Eddy Richey」係向其借用本案帳戶，以供
    匯入「Eddy Richey」向他人借貸所得之款項云云（見本院
    卷第45至48頁），由此可見被告歷來對於其提供本案帳戶之
    帳號予「Eddy Richey」使用之原因，前後所述明顯不一，
    且同樣難以確知「Eddy Richey」究欲辦理何種退休手續，
    而僅能透過在網路上結識之被告跨海提供本案帳戶之帳號，
    以利資金存匯。再者，倘「Eddy Richey」係要匯自己的錢
    至本案帳戶內予被告，又何需向被告借款？若「Eddy Riche
    y」曾表示在國外已有帳戶可供使用，為何需要再跨國向被
    告借用本案帳戶？況「Eddy Richey」於被告依其指示提領
    匯入本案帳戶內之款項後，尚能委由真實身分存疑之甲男向
    被告拿取領得款項，再由甲男「轉匯」該等款項，則若「Ed
    dy Richey」在「戰地」缺乏可供使用之帳戶，其如何能收
    取甲男轉匯之款項？且「Eddy Richey」何以不能直接向其
    委託之甲男商借金融帳戶以處理資金提、存、轉、匯事宜，
    而需透過網路千里尋覓偶然聊天結識、毫無互信及情感基礎
    之被告，以如此輾轉方式取得本案帳戶之帳號及來源不明之
    資金？諸此均堪認被告前揭所辯其提供本案帳戶之帳號予「
    Eddy Richey」使用及配合提款、轉交款項之原因，顯有疑
    義。
　⒊稽之被告於本院審理時所陳其與「Eddy Richey」間接觸之經
    過，係稱：「（問：你與「Eddy Richey」是何關係？）我
    跟他沒有關係」、（問：若沒有關係，你為何要幫他做事？
    ）純粹在網路上認識」、「（問：你都會幫網路上認識的人
    做事？）沒有」、「（問：「Eddy Richey」有無跟你說他
    會來臺灣找你？）有，他後來也沒有來」、「（問：「Eddy
     Richey」有無跟你說他想要跟你進一步發展？）他是有這
    麼說」、「（問：你是否相信他？）我半信半疑」、「（問
    ：你是怕你借給「Eddy Richey」錢會被他騙了嗎？）因為
    他是網友難免會質疑」、「剛開始『Eddy Richey』是說那是
    他的錢，我才願意幫他，後來我看那個簿子匯款的怎麼會是
    別人，後來他就一直勉強我幫他，我一直很不想，我也擔心
    不知道是真的假的，我有跟他說如果跟人家借要還給人家，
    他一直叫我相信他、信任他，我才願意這樣做」、「我也很
    不願意，我也會擔心他是否真的會還錢」（見本院卷第93至
    96、146、148頁），足見被告對於其在網路之虛擬空間甫接
    觸、認識不久之陌生「外國籍男子」，實乏互信基礎，並慮
    及自己可能受騙而未同意借款，顯然其對於「Eddy Richey
    」可能為不法詐騙份子乙情，並非毫無防範。再參以本案帳
    戶之存摺存款客戶歷史交易明細表（見警9144號卷第63至65
    頁），可知於告訴人乙○○匯入15萬4,915元之前，已有數名
    被告自稱不認識之陳姿蓉、丁○○、梁鳳娥、林秀卿等人先後
    匯款至本案帳戶內（見本院卷第48頁），該等匯款均非以「
    Eddy Richey」名義所為，且各筆匯款原因亦有不明，被告
    復自承曾對「Eddy Richey」所稱該等匯入之款項係「向他
    人之借款」暨「Eddy Richey」是否會如數還款等節存有疑
    慮，則被告於未能確認「Eddy Richey」是否會「清償向他
    人借貸款項」之情形下，猶昧於此節而容任「Eddy Richey
    」一再使用本案帳戶匯入款項，嗣並配合提領及轉交款項予
    身分來歷不明之甲男，自難就其行為之合理性自圓其說。至
    此，就被告具相當之智識程度及社會經驗以觀，應得以認知
    其提供本案帳戶之帳號予「Eddy Richey」使用，已使該帳
    戶成為存取來源不明資金之工具，而其對於背景來歷存疑之
    「Eddy Richey」可能為不法詐騙份子乙情亦有所認識，則
    本案帳戶之帳號經其提供予「Eddy Richey」後，恐遭「Edd
    y Richey」用以從事諸如詐欺等不法犯罪行為乙節，其自無
    可能毫無預見。是被告辯稱其係礙於「Eddy Richey」一直
    央求其幫忙始勉為協助，其對於「Eddy Richey」去詐騙其
    他人之事完全不知情，也沒有提供人頭帳戶予「Eddy Riche
    y」實施詐騙云云，尚難採信。
　⒋按刑法上故意，分直接故意（確定故意）與間接故意（不確
    定故意），行為人對於構成犯罪之事實，明知並有意使其發
    生者，為直接故意；行為人對於構成犯罪之事實，預見其發
    生而其發生並不違背其本意者，為間接故意。本案依被告之
    智識能力及社會經驗，可認識若有人不以自己名義向金融機
    構申請開戶，卻選擇逕向無特殊信賴關係之他人募集金融帳
    戶使用，其目的極可能將該帳戶挪作不法用途，且若被告擅
    將本案帳戶之帳號告知在網路上甫認識、未能排除詐騙疑慮
    之陌生人並容任該人使用，將可能導致該帳戶有不明甚至不
    法資金匯入、轉出等情。又依被告因擔心受騙而未應「Eddy
     Richey」之要求允諾借款，卻選擇以提供本案帳戶之帳號
    供「Eddy Richey」匯入「向他人借貸」之款項，再持自己
    仍保管之本案帳戶存摺、提款卡，依循「Eddy Richey」指
    示提領匯入本案帳戶內之款項，復將領得款項專程攜帶北上
    至臺北市交予甲男之模式，堪認被告一方面拒絕借款以保護
    自己財產免於受害，另一方面卻同意提供本案帳戶之帳號供
    人匯款，並配合提領、轉交他人匯入之不明款項，以供「Ed
    dy Richey」使用，於此種合作關係下，被告僅需依指示將
    他人匯入本案帳戶內之款項予以提領並轉交，實際上不會受
    有額外之財產上損失，又得以滿足「Eddy Richey」之需求
    ，足見被告對於自己個人利益之考量遠高於他人財產法益是
    否因此受害（例如他人可能係遭「Eddy Richey」詐騙而匯
    款），則其心態上顯具有縱有人以其提供之金融帳戶實施詐
    欺犯罪，仍容任他人遭受詐騙之結果發生亦不違背其本意，
    而確有與「Eddy Richey」利用本案帳戶為詐欺取財犯罪之
    不確定故意甚明。
　⒌又特定犯罪之正犯實行特定犯罪後，為掩飾其犯罪所得財物
    之所在及去向，而令被害人將款項轉入其所使用之他人金融
    帳戶，並由特定犯罪之正犯前往提領犯罪所得款項得手，如
    能證明該帳戶內之款項係特定犯罪所得，因已被提領而造成
    金流斷點，該當掩飾、隱匿之要件，該特定犯罪正犯自成立
    一般洗錢罪之正犯。金融帳戶乃個人理財工具，依我國現狀
    ，申設金融帳戶並無任何特殊限制，且可於不同之金融機構
    申請多數帳戶使用，是依一般人之社會通念，若見他人不以
    自己名義申請帳戶，反而借用別人之金融帳戶，則提供金融
    帳戶者主觀上如認識該帳戶可能作為對方收受特定犯罪所得
    使用，嗣配合提款將會產生遮斷金流以逃避國家追訴、處罰
    之效果，而仍執意為之，以利洗錢實行，仍可成立一般洗錢
    罪之正犯。查被告主觀上已預見其提供本案帳戶之帳號予「
    Eddy Richey」使用，取得該帳號之「Eddy Richey」極有可
    能將該帳戶挪作對被害人施用詐術後，收取被害人轉、存、
    匯入遭詐騙款項之犯罪工具等情，已經本院詳論如前，而被
    告於接獲「Eddy Richey」指示後，繼而提領該等詐欺之不
    法所得，並將之輾轉交付「Eddy Richey」所指定之甲男，
    即可能切斷不法所得與詐欺犯罪之關聯性，因此產生遮斷資
    金流動軌跡、掩飾詐欺犯罪所得真正去向之效果，此觀之被
    告自陳不知道甲男如何轉匯其交付之款項予「Eddy Richey
    」等語，足見被告亦無從掌握其轉交款項後之資金流動情形
    益明（見本院卷第97至98頁）。再承前所述，被告為滿足一
    己私心，乃抱持不甚在意之態度，率爾將具有專屬性之本案
    帳戶任意提供恐為不法詐騙份子之「Eddy Richey」使用，
    足認其主觀上具有縱使有人遭詐騙而轉、匯、存入款項至本
    案帳戶內，該等詐欺贓款復遭其提領並由甲男轉匯殆盡，致
    生掩飾不法犯罪所得真正去向之結果，仍不違背其本意，自
    亦具有洗錢之不確定故意無訛。　
  ㈢綜上所述，被告前開所辯均難憑採，是本案事證明確，被告
    上開犯行堪可認定，應予依法論科。
二、論罪科刑：
  ㈠被告基於詐欺取財及洗錢之不確定故意，提供本案帳戶之帳
    號予「Eddy Richey」使用，嗣「Eddy Richey」暨所屬本案
    詐欺集團即以事實欄所示方式對告訴人乙○○施用詐術，致告
    訴人乙○○陷於錯誤，而依指示於109年6月12日上午9時46分
    匯款15萬4,915元至本案帳戶內，被告再於接獲「Eddy Rich
    ey」指示後，配合自本案帳戶提領及轉交上開匯入之款項15
    萬元，是被告參與收取詐欺款項之構成要件行為，即非僅止
    於提供詐騙者助力，而係本於正犯之犯罪意思參與詐欺犯罪
    （被告本案係提供本案帳戶之帳號予「Eddy Richey」，並
    未一併交付該帳戶之存摺、提款卡及密碼，故本案帳戶提領
    、轉匯之權限仍由被告操控，則被告提供帳號予「Eddy Ric
    hey」之際，應可預見本案詐欺取財行為之模式，係於「Edd
    y Richey」暨所屬本案詐欺集團向告訴人乙○○施以詐術後，
    再由被告依「Eddy Richey」指示提領詐欺贓款，復將該不
    法所得轉交甲男，是被告始終係基於共同詐欺取財之犯意參
    與本案犯行，尚非原基於幫助他人犯詐欺取財之意思而後提
    升為自己實行詐欺取財犯罪）。又被告提領、轉交款項之舉
    ，已使詐欺所得款項迂迴層轉，掩飾或切斷該不法所得與犯
    罪者之關聯性，製造金流斷點，亦屬洗錢防制法第2條第2款
    所稱之洗錢行為，而成立該法第14條第1項之洗錢罪之正犯
    。是本案核被告所為，係犯刑法第339條第1項之詐欺取財罪
    及洗錢防制法第2條第2款、第14條第1項之洗錢罪。公訴意
    旨認被告係基於幫助之意思，為詐欺取財及洗錢之構成要件
    以外行為，構成幫助詐欺取財罪及幫助洗錢罪（見本院卷第
    45頁），惟被告所為應論以詐欺取財罪及洗錢罪，已如前述
    ，是公訴意旨上開論罪，容有未洽。惟刑事訴訟法第300條
    所謂變更法條，係指罪名之變更而言，若僅行為態樣有正犯
    、從犯之分，或既遂、未遂之分，即無庸引用刑事訴訟法第
    300條變更起訴法條（最高法院101年度台上字第3805號判決
    意旨參照），是本案尚不生變更起訴法條之問題，對此，本
    院亦已當庭告知被告本案之犯行，可能論以詐欺取財罪及洗
    錢罪之正犯（見本院卷第86、135頁），尚無礙於其訴訟權
    之保障，併予指明。
　㈡按共同正犯之所以應對其他共同正犯所實行之行為負其全部
    責任者，以就其行為有犯意之聯絡為限，若他犯所實行之行
    為，超越原計畫之範圍，而為其所難預見者，則僅應就其所
    知之程度，令負責任，未可概以共同正犯論（最高法院109
    年度台上字第1798號判決意旨參照）。本案被告否認知悉本
    案詐欺集團之行騙方式，亦未與告訴人乙○○直接接觸，而無
    從得知告訴人乙○○陷於錯誤之緣由（見本院卷第88至89、13
    9至140頁），且被告於本院審理時已供稱其從未見過「Eddy
     Richey」，彼此間亦未曾有聲音通話等語（見本院卷第94
    頁），則被告既未曾與「Eddy Richey」實際接觸，尚無法
    排除本案詐欺集團係由同一位真實姓名年籍不詳之人，以一
    人分飾多角方式，聯繫被告借用本案帳戶之帳號並指示被告
    提領款項，再以甲男之姿出面向被告拿取詐欺款項，又依卷
    存事證，亦無從認定被告對於「Eddy Richey」取得本案帳
    戶之帳號後，與本案詐欺集團成員間如何分工對告訴人乙○○
    施用詐術等節均有所知悉或可得認識，自難認被告對於其本
    案所參與之詐欺取財犯行係以三人以上共同施以詐騙乙事有
    所認知或容任，依罪疑唯輕及有疑唯利被告之原則，難認被
    告所為符合刑法第339條之4第1項第2款所定加重條件。又本
    案詐欺集團不詳成員係經由Instagram及Line帳號與告訴人
    乙○○互加好友後，利用一對一通訊方式進行事實欄所示內容
    之詐騙，此與詐欺集團透過網際網路張貼不實訊息對不特定
    多數人隨機實施詐騙行為，顯有不同，尚非屬「對公眾散布
    」而犯詐欺取財罪，而與刑法第339條之4第1項第3款所定「
    以網際網路對公眾散布而犯之」加重要件不符，自亦無從對
    被告以刑法第339條之4第1項第3款之加重事由相繩，附此敘
    明。
　㈢按共同實行犯罪行為之人，在合同意思範圍以內，各自分擔
    犯罪行為之一部，相互利用他人之行為，以達其犯罪之目的
    者，即應對於全部所發生之結果，共同負責，不問犯罪動機
    起於何人，亦不必每一階段犯行，均經參與。又共同正犯之
    意思聯絡，不以彼此間犯罪故意之態樣相同為必要，蓋刑法
    第13條第1項、第2項雖分別規定行為人對於構成犯罪之事實
    ，明知並有意使其發生者，為故意；行為人對於構成犯罪之
    事實，預見其發生而其發生並不違背其本意者，以故意論。
    前者為確定故意（直接故意），後者為不確定故意（間接故
    意），惟不論「明知」或「預見」，僅係認識程度之差別，
    不確定故意於構成犯罪事實之認識無缺，與確定故意並無不
    同，進而基此認識「使其發生」或「容認其發生（不違背其
    本意）」，共同正犯間在意思上乃合而為一，形成意思聯絡
    （最高法院103年度台上字第2320號判決意旨參照）。依一
    般詐欺集團之犯罪型態及模式，自收集被害人個人資料、收
    集人頭帳戶、撥打電話等方式實行詐欺、指示被害人匯入帳
    戶、指派車手提領詐得款項、收取贓款、分贓等各階段，乃
    需由多人縝密分工方能完成之犯罪，倘其中有任一環節脫落
    ，顯將無法順遂達成詐欺取財及洗錢之犯罪結果。茲被告本
    案雖未自始至終參與各階段之詐欺取財或洗錢犯行，且未必
    確知「Eddy Richey」或所屬本案詐欺集團成員實施詐騙之
    手法及分工細節，但其所參與者乃整體詐欺取財及洗錢犯罪
    計畫不可或缺之重要環節，而與「Eddy Richey」在合同意
    思範圍內，各自分擔犯罪行為之一部，彼此相互利用他人之
    行為，最終共同達成詐財牟利及洗錢之犯罪目的。依上說明
    ，被告就本案所犯詐欺取財及洗錢犯行部分，與具直接故意
    之詐騙者「Eddy Richey」間，具有犯意聯絡及行為分擔，
    應論以共同正犯。
　㈣被告以一提供本案帳戶之帳號之行為，使「Eddy Richey」暨
    所屬本案詐欺集團得以藉此向告訴人乙○○實施詐騙，而遂行
    詐欺取財犯行，並共同掩飾犯罪不法所得之真正去向，局部
    之行為及目的合致，係以一行為同時觸犯洗錢防制法第14條
    第1項之洗錢罪及刑法第339條第1項之詐欺取財罪，為想像
    競合犯，應依刑法第55條規定，從一重以洗錢防制法第14條
    第1項之洗錢罪處斷。
  ㈤按洗錢防制法第16條第2項規定，犯前2條之罪，在偵查或審
    判中自白者，減輕其刑。所謂「自白」，應係指對自己之犯
    罪事實全部或主要部分為肯定供述之意。又所謂犯罪事實之
    「主要部分」，係以供述包含主觀及客觀之構成要件該當事
    實為基本前提，且須視被告或犯罪嫌疑人未交代犯罪事實部
    分係歪曲事實、避重就輕而意圖減輕罪責，或係出於記憶之
    偏差，或因不諳法律而異其效果。倘被告或犯罪嫌疑人未交
    代之犯罪事實，顯係為遮掩犯罪真相，圖謀獲判其他較輕罪
    名甚或希冀無罪，難謂已為自白。本案被告固坦承曾應「Ed
    dy Richey」之要求，提供本案帳戶之帳號予「Eddy Richey
    」使用，另曾依「Eddy Richey」指示提領告訴人乙○○受騙
    匯入本案帳戶內之款項，復將領得款項轉交甲男等客觀事實
    ，惟其於偵查及本院審理過程中，始終否認自己主觀上已預
    見「Eddy Richey」可能將其提供使用之本案帳戶挪作收取
    詐欺犯罪所得之工具，及其依「Eddy Richey」指示配合提
    領匯入本案帳戶內之款項，嗣再行轉交甲男之行為，已生掩
    飾詐欺犯罪所得真正去向之效果，而仍決意與「Eddy Riche
    y」共同為詐欺取財及洗錢行為之不確定故意等事實，甚至
    選擇性提供其與「Eddy Richey」彼此聯繫之對話內容，且
    對於甲男之真實身分語帶保留（見警9144號卷第8頁；偵680
    1號卷第31至33頁；本院卷第48至51頁），堪認被告對自己
    共同犯詐欺取財及洗錢等罪之構成要件事實未完整交待或為
    肯定供述，自不符前揭自白之定義，而無從依洗錢防制法第
    16條第2項規定減輕其刑。
　㈥爰審酌被告應可知悉現今社會詐欺歪風盛行，造成人心惶惶
    ，彼此間之信任感崩解，疏離感則急速加劇，竟為滿足一己
    私心，即任意將自己申辦之本案帳戶交予缺乏堅實信任基礎
    之陌生人使用，致使無辜民眾受騙而蒙受損失，助長詐欺犯
    罪風氣之猖獗，其行為已然影響社會正常交易安全及破壞金
    融秩序，並實際造成告訴人乙○○受騙而受有財產上損害，復
    因被告配合提領及轉交詐欺贓款之舉，已掩飾詐欺犯罪所得
    之去向，造成執法機關查緝不易，更增加受害者求償之困難
    ，所為誠值非難；又被告犯後否認犯行，此部分尚難就其刑
    度為有利之認定（被告固得基於防禦權之行使而否認犯行，
    本院亦不得以此作為加重量刑之依據，但此與其餘相類似、
    坦承全部犯行的案件相較，自仍應於量刑時予以參酌、區別
    ，以符平等原則）；惟念及被告前未曾因犯罪而經法院判決
    處刑，有臺灣高等法院被告前案紀錄表在卷可稽（見本院卷
    第127頁），堪認素行良好，且其於本院準備程序中即與告
    訴人乙○○達成和解，目前均有按月履行和解條件，亦有本院
    110年度附民字第85號和解筆錄及被告所提之郵政入戶匯款/
    匯票/電傳送現申請書存卷可參（見本院卷第61至62、101至
    106、159至161頁），足見已設法積極填補告訴人乙○○因其
    行為所受之損害；兼衡被告自陳為高職肄業、曾在大學進修
    之智識程度，及其未婚，現與兄、嫂暨姪女同住，前曾在市
    場經營販賣肉品生意，現仰賴積蓄維生之家庭生活、工作經
    濟狀況等一切情狀（見本院卷第153至155頁），量處如主文
    所示之刑，並就所宣告併科罰金刑部分，諭知易服勞役之折
    算標準。至被告所犯之罪雖不得易科罰金，然依刑法第41條
    第3項之規定，仍得聲請易服社會勞動，併此敘明。
三、關於沒收：
    按洗錢防制法第18條第1項前段規定：「犯第14條之罪，其
    所移轉、變更、掩飾、隱匿、收受、取得、持有、使用之財
    物或財產上利益，沒收之」。該規定於105年12月28日修正
    之立法理由明揭：「因原條文僅限於沒收犯罪所得財物或財
    產上利益，而未及於洗錢行為標的之財物或財產上利益，爰
    參照FATF40項建議之第4項建議修正，並配合104年12月30日
    修正公布之中華民國刑法，將追繳及抵償規定刪除。至於洗
    錢行為本身之犯罪所得或犯罪工具之沒收，以及發還被害人
    及善意第三人之保障等，仍應適用104年12月30日及105年6 
    月22日修正公布之中華民國刑法沒收專章之規定」。又上開
    規定並無「不問屬於犯罪行為人與否」之要件（絕對義務沒
    收），實務上一向認為倘法條並未規定「不問屬於犯罪行為
    人與否均沒收」時，自仍以屬於被告所有者為限，始應予沒
    收，故認在洗錢防制法並未規定「不問屬於犯罪行為人與否
    」之情形下，自宜從有利於被告之認定，以屬於（指實際管
    領）犯罪行為人者為限，始應（相對義務）沒收。經查，就
    告訴人乙○○於109年6月12日匯入本案帳戶之15萬4,915元，
    業經被告於同日臨櫃提款15萬元，並將之全數轉交予甲男乙
    情，迭據被告供明在卷（見警9144號卷第7至8頁；偵6801號
    卷第21、31至33頁；本院卷第49至51、96至98頁），而依卷
    存證據資料，尚乏相關事證足認被告就其提領之15萬元有何
    現實管領、處分之權限，是被告就該詐欺犯罪所得之財物既
    不具所有權及事實上管領權，依上說明，自無從依洗錢防制
    法第18條第1項前段規定，對其宣告沒收該等經掩飾之詐欺
    犯罪所得。至於告訴人乙○○匯入本案帳戶而未經被告提領之
    4,915元部分，應為被告得以實際支配之詐欺不法所得，又
    該筆款項同為其本案洗錢行為之標的，參酌前揭修正理由，
    原應依洗錢標的之沒收特別規定即洗錢防制法第18條第1項
    規定宣告沒收，併依刑法第38條之1第3項規定（洗錢防制法
    並未就追徵部分定有明文，爰回歸適用刑法總則沒收章節之
    規範）宣告於全部或一部不能沒收或不宜執行沒收時，追徵
    其價額。惟因被告於本院審理過程中，業與告訴人乙○○達成
    和解，並已按月支付和解金額達1萬4,511元等情，有卷附前
    揭和解筆錄及被告所提之匯款申請書在卷可稽（見本院卷第
    61至62、101至106、159至161頁），本院考量被告既已支付
    超出其本案所得支配犯罪所得之金額以賠償告訴人乙○○所受
    損失，應認上開4,915元之犯罪所得已實際合法發還告訴人
    乙○○，足達沒收制度剝奪行為人犯罪不法所得之立法目的，
    爰依刑法第38條之1第5項規定，不另予宣告沒收或追徵。
四、退併辦之說明：
  ㈠雲林地檢署檢察官110年度偵字第4988號移送併辦意旨略以：
    被告於109年5月29日前某時，將本案帳戶提供予通訊軟體Li
    ne暱稱「Eddy Richey」之網友使用後，該「Eddy Richey」
    暨所屬之本案詐欺集團即共同意圖為自己不法所有，基於詐
    欺取財及洗錢之犯意聯絡，以通訊軟體Line暱稱「General 
    George」與丁○○聯繫，佯稱自己為國外退休軍官，可提供手
    機應用程式予丁○○投資比特幣云云，致丁○○陷於錯誤，而於
    109年5月29日上午10時6分許匯款10萬元至本案帳戶內，被
    告再依「Eddy Richey」之指示於同日提領上開10萬元，復
    將領得款項轉匯予「Eddy Richey」。因認被告涉犯刑法第3
    0條第1項前段、第339條第1項之幫助詐欺取財罪及刑法第30
    條第1項前段、洗錢防制法第14條第1項之幫助洗錢罪等語。
  ㈡按案件起訴後，檢察官認有裁判上一罪關係之他部事實，函
    請併辦審理，此項公函非屬訴訟上之請求，目的僅在促使法
    院注意而已。法院如果併同審判，固係審判不可分法則之適
    用所使然，然如認兩案無裁判上一罪之關係，則法院應將併
    辦之後案退回原檢察官，由其另為適法之處理。又詐欺取財
    罪係侵害個人財產法益之犯罪，其罪數之計算，以被害人數
    、被害次數之多寡，決定其犯罪之罪數。洗錢防制法透過防
    制洗錢行為，促進金流透明，得以查緝財產犯罪被害人遭騙
    金錢之流向，而兼及個人財產法益之保護，從而，洗錢防制
    法第14條第1項洗錢罪之罪數計算，亦應以被害人人數為斷
    （最高法院110年度台上字第1812號判決意旨參照），故對
    不同被害人所犯詐欺取財、洗錢行為，受侵害之財產監督權
    既歸屬各自之權利主體，且犯罪時、空亦有差距，應屬犯意
    各別，行為互殊，而應分論併罰。查被告與其提供本案帳戶
    帳號之詐騙者「Eddy Richey」應論以詐欺取財及洗錢罪之
    共同正犯，而非僅止於提供帳戶之幫助犯乙節，業如前述，
    且移送併辦部分之被害人（即告訴人丁○○）與本案被害人（
    即告訴人乙○○）有別，依上說明，被告就其提供本案帳戶予
    告訴人丁○○匯入受騙款項，再依「Eddy Richey」指示提領
    該等款項後交予甲男等行為如成立犯罪，乃被告基於各別犯
    意所為侵害不同財產權歸屬主體之行為（被告於本院審理時
    自承其於提領告訴人丁○○及乙○○匯入之款項前，即已知悉匯
    款人之姓名有別，其係先將告訴人丁○○匯入之款項領出並轉
    交予甲男，嗣於相隔十餘日後，再次接獲「Eddy Richey」
    通知時，始臨櫃提領告訴人乙○○匯入之款項，復將領得款項
    轉交甲男等情〈見本院卷第146至148頁〉，足見被告對於自己
    係提領、轉交不同人匯入本案帳戶之不同款項乙節已有認識
    ，仍分別執意為之），自應各別論處，故移送併辦部分與起
    訴部分並無實質上或裁判上一罪關係。檢察官認上開併辦部
    分係被告以一提供本案帳戶行為，幫助「Eddy Richey」暨
    所屬本案詐欺集團詐騙不同被害人，而與起訴部分具想像競
    合犯之裁判上一罪關係，為法律上同一案件，容有誤會，又
    上開移送併辦之犯罪事實既未經起訴，本院自無從併予審理
    ，應退由檢察官另為適法之處置。另被告於本院審理過程中
    ，業與告訴人丁○○之代理人調解成立，並已當場支付部分和
    解金額，此有本院110年度司刑移調字第162號調解筆錄在卷
    可按（見本院卷第163至164頁），附此敘明。
據上論斷，應依刑事訴訟法第299條第1項前段，洗錢防制法第2
條第2款、第14條第1項，刑法第11條前段、第28條、第339條第1
項、第55條、第42條第3項前段，判決如主文。
本案經檢察官甲○○提起公訴，檢察官蕭仕庸、蔡如琳到庭執行職
務。
中　　華　　民　　國　　110 　年　　11　　月　　9 　　日
                  刑事第三庭  審判長法  官  吳基華 
                                    法  官  蔡美華
                                    法  官  蘇珈漪
以上正本證明與原本無異。
如不服本判決應於收受判決後 20 日內向本院提出上訴書狀，並
應敘述具體理由；其未敘述上訴理由者，應於上訴期間屆滿後
20 日內向本院補提理由書（均須按他造當事人之人數附繕本）
。「切勿逕送上級法院」。
                              書記官  曾百慶
中　　華　　民　　國　　110 　年　　11　　月　　9 　　日

附錄本案論罪科刑法條全文：
洗錢防制法第2條
本法所稱洗錢，指下列行為：
一、意圖掩飾或隱匿特定犯罪所得來源，或使他人逃避刑事追訴
    ，而移轉或變更特定犯罪所得。
二、掩飾或隱匿特定犯罪所得之本質、來源、去向、所在、所有
    權、處分權或其他權益者。
三、收受、持有或使用他人之特定犯罪所得。

洗錢防制法第14條第1項
有第2條各款所列洗錢行為者，處7年以下有期徒刑，併科新臺幣
5百萬元以下罰金。
前項之未遂犯罰之。
前2項情形，不得科以超過其特定犯罪所定最重本刑之刑。

中華民國刑法第339條
意圖為自己或第三人不法之所有，以詐術使人將本人或第三人之
物交付者，處5年以下有期徒刑、拘役或科或併科50萬元以下罰
金。
以前項方法得財產上不法之利益或使第三人得之者，亦同。
前2項之未遂犯罰之。